【裁判字號】    89,上更(二),56
【裁判日期】    890426
【裁判案由】    貪污治罪條例
【裁判全文】
臺灣高等法院刑事判決                  八十九年度上更(二)字第五六號
    上  訴  人
    即  被  告  乙○○
    選任辯護人  陳紹淓
右上訴人因被告貪污治罪條例案件，不服臺灣桃園地方法院八十五年度訴字第七六六
號，中華民國八十七年二月二十四日第一審判決（起訴案號：臺灣桃園地方法院檢察
署八十四年度偵字第一一七０七號）提起上訴，經判決後，由最高法院第二次發回更
審，本院判決如左：
    主      文
上訴駁回。
    事      實
一、乙○○自民國八十二年十一月二十六日起，擔任桃園縣龍潭鄉鄉公所中民政課課
    員，為依據法令從事公務之人員。民國八十三年六月間負責主辦該鄉第十五屆鄉
    民代表選務工作，同年月十八日收受民政課職員丙○○轉交部份候選人繳交每人
    各新臺幣（下同）一萬元之參選保證金共計一十二萬元後，明知上開金錢係其職
    務上持有之非公用私有財物，依規定須於二日內交由主計人員解繳國庫，俟選舉
  結束後，再將上款返還參選人（惟參選人得票數如有未達該選舉區應選出名額除
    該選舉區選舉人總數所得商數百分之十者，則上開保證金即不予發還）。詎意圖
    為自己不法之所有，不依規定將上款繳交該鄉公所主計人員解繳公庫，竟將之據
    為己有。迄至八十三年八月二日因有多名參選龍潭鄉該屆鄉民代表者至龍潭鄉公
    所欲辦理退款手續，經承辦出納之佐理員曾國富等人核對發現與公庫內存有之參
    選保證金數目短缺十二萬元，因而發現上情，乙○○乃於八十三年八月十八日自
    家中攜帶十二萬元予龍潭鄉鄉公所，繳付公庫而返還各繳款之人。
二、案經法務部調查局桃園縣調查站移送臺灣桃園地方法院檢察署檢察官偵查起訴。
    理      由
一、訊據上訴人即被告乙○○堅決否認有公訴人所指之侵占犯行，堅稱：「伊辦理上
    開選務，第一次收受保證金十二萬元，已經如數繳庫，其後收受十二萬元係丙○
    ○於八十三年六月十八日上午十一時許始交付，當天係星期六，已近下班，伊考
    慮到辦公室並無保險櫃，始將之帶回家保管，其後即因伊生病未上班，竟而忘記
    將十二萬元置於家中，至主計發現入款不足時，伊隨即將該款項連夜交付課長甲
    ○○，伊並未侵占該款項等語；伊係帶回家中一時忘記繳交主計人員云云。
二、然查：被告係桃園縣龍潭鄉第十五屆鄉民代表選舉承辨人，候選人所繳交之保證
    金應於收受後二日內繳交主計人員解繳國庫，為其所明知。而被告確於民國八十
    三年六月十八日收受民政課職員丙○○所交付之參選人所繳之保證金十二萬元，
    但並未依規定繳庫，而係將之攜回家中等情，為被告所自承。核與證人丙○○在
    原審結證之情節相符。並有八十三年桃園縣各鄉鎮市民代表暨村里長選舉候選人
    申請登記須知、龍潭鄉第十五屆鄉民代表選舉候選人登記名冊在卷足考。雖被告
    辯稱伊並無不法意圖，且未將之侵占入己云云，惟被告將該收取之保證金帶回家
    中，迄二個月後為人發覺，始原數繳回，倘屬無訛，被告於其間有無挪用該款項
    ，即非全然無疑。究竟被告於收取該保證金後，迄繳回之日止，其間係患何病而
    請假？請假日數如何？忙於何項選務，致不常在辦公室？何以不能於非請假之日
    ，依程序將款項繳庫？經本院以上揭諸端質諸被告，被告始坦陳伊並未正式請假
    云云，故所辯因病未上班故將十二萬元遺忘家中乙節，即無足憑採。（參見本院
    八十九年四月七日訊問筆錄）
三、上開鄉民代表選舉結束後，龍潭鄉公所於八十三年八月二日因候選人欲領取保證
    金時即已發現短少保證金十二萬元，並通知被告，已據證人甲○○在原審證述甚
    詳（見原審卷第二十六頁）被告既已知悉上情，苟未挪用上款，仍放在其家中，
    為何不立即將之攜返鄉公所，以便讓承辨人及早發還繳款人，乃竟遲至同年月十
    八日始將該款繳回，諉無挪用上款，誠非可採。本件事證明確，被告犯行應堪認
    定。又刑法上侵占罪，以持有他人之物，表現變易為所有之意思而成立，縱嗣後
    交還侵占物於所有人，於侵占罪之成立不生影響，附此明。
四、末查鄉民代表候選人所繳納之上開保證金，無論當選與否，均須發還，即使有參
    選人得票數未達該選舉區應選出名額除該選舉區選舉人總數所得商數百分之十者
    依法不予發還，在主管機關未予處分沒入前，仍非屬公款（最高法院八十年度台
    上字第五五八九號判決參考）。被告係民政課課員，主辦前開選舉候選人參選登
    記業務，自屬依據法令從事公務之人員。被告於收受上款後將之侵占入己，其於
    行為後，貪污治罪條例第六條第一項第三款之規定已於八十五年十月二十三日修
    正，比較新舊法律之規定，以修正前之貪污治罪條例第六條第一項第三款之規定
    較有利於被告（併科之罰金刑度較輕），依刑法第二條第一項後段之規定，自應
    適用行為時法。核其所為，係犯修正前貪污治罪條例第六條第一項第三款之侵占
    職務上持有之非公用私有財物罪。原審援引修正前貪污治罪條例第二條前段、第
    六條第一項第三款、第十六條，刑法第十一條前段、第二條第一項但書、第三十
    七條第二項規定，並審酌被告身為公務員，不知檢點行為侵占款項，甚值非議，
    以及其品行、犯罪動機、目的、手段、所生之危害及犯罪後猶為飾卸之詞等態度
    以及其他一切情狀，量處有期徒刑五年八月，及宣告褫奪公權三年，並說明又本
    件被告所得財物已經全數繳回桃園縣龍潭鄉公所，自無庸再予宣告追繳發還被害
    人，經核認事用法並無違誤，量刑亦稱妥適，被告上訴意旨，否認犯罪，指摘原
    判決不當為無理由，應駁回其上訴。
據上論結，應依刑事訴訟法第三百六十八條判決如主文。
本案經檢察官費玲玲到庭執行職務。
中    華    民    國    八十九    年      四        月      二十六      日
                            臺灣高等法院刑事第十一庭
                                審判長法  官  楊  照  男
                                      法  官王  詠  寰
                                      法  官  楊  炳  禎
右正本證明與原本無異。
如不服本判決應於收受送達後十日內向本院提出上訴書狀，其未敘述上訴之理由者並
得於提起上訴後十日內向本院補提理由書（均須按他造當事人之人數附繕本）。
                                      書記官  廖  素  花
中    華    民    國    八十九    年      四        月      二十八      日
附錄：本案論罪科刑法條全文
修正前之貪污治罪條例第六條第一項第三款
有左列行為之一者，處五年以上有期徒刑，得併科三萬元以下罰金：
三、對於主管或監督之事務，直接或間接圖利者。


司法院資訊處製作；財團法人民間司法改革基金會備份。
